【裁判字號】    98,交聲,3527
【裁判日期】    981231
【裁判案由】    聲明異議
【裁判全文】
臺灣臺中地方法院交通事件裁定        98年度交聲字第3527號
原處分機關  交通部公路總局臺中區監理所
異  議  人  甲○○
即受處分人
上列異議人即受處分人因違反道路交通管理處罰條例案件，對於
交通部公路總局臺中區監理所中華民國98年8月18日中監違字第
裁60-G9H090823號所為之裁決處分(原舉發案號：中市警交字第
G9H090823號)，聲明異議，本院裁定如下：
    主  文
異議駁回。
    理  由
一、原處分意旨略以：異議人即受處分人(下稱受處分人)甲○○
    於民國98年5月16日下午1時29分許，駕駛友和貿易股份有限
    公司(下稱友和公司)所有車牌號碼5499-TU號自小貨車，行
    經臺中市○○○路○段48號前，因「限速50公里，經合格檢
    定儀器測照，時速118公里，超速68公里(60公里以上，未滿
    80公里)」之違規，經臺中市警察局交通隊警員依違反道路
    交通管理處罰條例第43條第1項第2款以中市警交字第G9H090
    823號違反道路交通管理事件通知單逕行舉發，受處分人於
    期限內到案申訴，經原舉發單位查覆仍有不服，本所於98年
    8月18日依道路交通管理處罰條例第43條第1項第2款以中監
    違字第裁60-G9H090823號裁決書，裁處罰鍰新臺幣(下同)8,
    000元，並依同條例第63條第1項第3款規定記違規點數3點、
    施以道安講習等語。
二、受處分人聲明異議意旨略以：伊於上揭時、地駕駛車牌號碼
    5499-TU號自小貨車，被臺中市警察局以固定電達測速儀照
    相拍照，惟違規採證照片右上角顯示之雷達測速儀證號為J0
    GA0000000A號，檢定合格證書有效期限為98年2月28日，而
    本件違規時間為98年5月16日，已逾期近3個月，經向相關單
    位申訴，最後由臺中市警察局以雷達測速儀證號為控管之用
    ，與違規行為成立與否無涉，並將責任歸由送驗廠商，臺中
    市警察局為雷達測速儀檢定合格證書之申請者，警方疏失沒
    有責任嗎？且依上開採證照片中除拍攝到伊所駕駛車牌號碼
    5499-TU號自小貨車外，另有1部未懸掛車牌之車輛，無法辨
    別是何車超速。又檢定合格證書應記載包含天線、電腦與顯
    示器、主機序號，本件2張合格證書天線部分沒有載明序號
    ，檢定檢查結果沒有說明，與度量衡法有違，此測速器安裝
    時有請工研院或標準局人員到場會勘嗎？有紀錄證明嗎？角
    度能證明嗎？測速儀安裝好後，現場有無比對偵測之角度與
    範圍？有無圖表？儀器在實驗室偵測檢定後，沒有現場之合
    格檢定證書證明，要如何辨別何車超速，警方應提出合理有
    效之合格證書讓人信服。且修正現行雷達測速儀檢定檢查技
    術規範並無雷達測速儀應具備辨識來車或去車方向之功能，
    根本沒有警方所稱可依反射波距縮短之雷達波或反射波距伸
    長之雷達波判讀是來車或去車的情形，故為避免偵測車道之
    受測車輛與對向來車有誤判情形發生，修正草案明定雷達測
    速儀應具備辨識來車或去車之方向鑑別功能，新的儀器已無
    法辨別，何況是舊儀器。本件2張合格證書所載之檢驗規格
    、廠牌不同，一變再變，遇到伊申訴時通通合格，不合情理
    ，為此提出異議，請求撤銷原處分等語。
三、按汽車駕駛人駕駛汽車行車速度超過規定之最高時速60公里
    以上，處6,000元以上24,000元以下罰鍰，並當場禁止其駕
    駛；汽車駕駛人違反第43條規定之情形者，並記違規點數3
    點，道路交通管理處罰條例第43條第1項第2款、第63條第1
    項第3款分別定有明文。又依據違反道路交通管理事件統一
    裁罰基準表，汽車駕駛人駕駛小型車，行車速度，超過規定
    之最高時速60公里以上未滿80公里，而於期限內繳納或到案
    聽候裁決者，處8,000元罰鍰，並記違規點數3點。
四、經查：
(一)本件受處分人甲○○於上揭時間，駕駛友和公司所有車牌號
    碼5499-TU號自小貨車，行經臺中市○○○路○段48號前時，
    因該路段限速50公里，經合格檢定儀器測照，時速118公里
    ，超速68公里(60公里以上，未滿80公里)之違規，經臺中市
    警察局交通警察隊警員以固定桿雷達測速儀鎖定照相採證後
    ，依道路交通管理處罰條例第43條第1項第2款規定製單逕行
    舉發之情，有中市警交字第G9H090823號舉發違反道路交通
    管理事件通知單1紙、違規採證照片1張附卷可稽。
(二)而雷達測速照相儀器舉發超速違規之採證照片，上端均有電
    腦自動判讀數據紀錄，詳列違規日期、時間、地點、行車速
    度、方向及路段行車速限之數據，違規與否依照片上數據加
    以判讀即明，本件依卷附舉發超速違規採證相片上端之電腦
    自動判讀數據紀錄顯示，違規日期時間為98年5月16日下午1
    時29分4秒，地點在旱溪東路3段48號前，限速50公里/小時
    ，違規車輛車速為118公里/小時，方向為車尾，使用測速儀
    器檢驗合格單證號為JOGA0000000A號，主機為07FPP2771號
    ，序號為00332號，照片上違規車輛車牌號碼為5499-TU號，
    又依該採證照片顯示，本件雷達測速儀所偵測者為同向去車
    ，即違規車輛與設置固定桿雷達測速儀為同向車道。而該固
    定桿雷達測速儀器所使用之測速雷達基本原理，係利用發射
    雷達波，依都卜勒原理折回雷達波頻率之變化偵測車速，雷
    達波以一精確預設之角度發射，並跨越車道，當車輛行經雷
    達波範圍，則雷達波被反射回感測器，於偵測到車輛抵達並
    反射雷達波後，其會量測車輛速度，確認量測結果正確性，
    假如車輛速度超過速限，則啟動照相裝置，相機記錄超速違
    規舉發用之相關資訊，偵測直至車輛離開，再準備進行下一
    次量測；又裝設在道路右側之雷達測速儀器拍照鎖定量測之
    超速車輛相片，與去向車左側雷達波判斷比對表，超速車輛
    會顯示在該表劃定之斜線區域上。本件受處分人所駕前開車
    輛既經以裝置在臺中市○○○路○段48號前道路右側之固定
    式雷達測速儀運作原理量測到係超速駕駛，因而啟動照相裝
    置採證，且經比對上開判斷表亦顯示其所駕駛車輛確在斜線
    區域內，有受處分人所駕前開車輛之去向車左側判斷比對表
    在卷可稽，是在雷達偵測範圍內之受處分人所駕車輛確有超
    速之情無訛。至於採證照片左上側雖有受處分人所稱另部車
    輛之影像，惟係行駛在對向車道內，衡諸一般車輛應在遵行
    車道內行駛，應係對向來車，且細究該上開去向車左側判斷
    比對表，該部車輛並未在雷達波偵測範圍內，果若受處分人
    所述係他部車輛超速為真，則該他部車輛應一進入雷達波發
    射範圍內，即被鎖定拍照，豈有待該車行進至上開雷達波偵
    測範圍即斜線區域外始為拍照之理，況依上開測速原理說明
    ，從感測反射波計算車輛速度，於確認超速至啟動拍照均係
    針對同一車輛而為，反應時間之快，無可想像該他車於此極
    短之時間即可瞬間移動而橫跨整個偵測範圍，致漏未採證之
    情事發生，是該固定性雷達測速儀所採證者顯係針對受處分
    人駕駛前開車輛為之。則受處分人超速行駛之違規事實，既
    經上開固定桿雷達自動測速照相儀器所測得，屬以科學儀器
    取得之證據資料，依法本有證據能力，足資證明受處分人確
    有超速行駛之違規情事。受處分人以該採證照片上有拍攝到
    2部車輛，故無從判斷係何車超速云云，自無足採。
(三)又度量衡法第5條規定：「為確保交易安全、維護大眾安全
    健康及環境保護，主管機關得就供交易、證明、公務檢測、
    環境保護、公共安全、醫療衛生有關之度量衡器，指定為法
    定度量衡器。」，故度量衡法第18條授權訂定之度量衡器檢
    定檢查辦法第3條第1項第7款即規定公務檢測用雷達測速儀
    及公務檢測用雷射測速儀(光達式)為應經檢定之法定度量衡
    器。而本件舉發機關臺中市警察局交通隊於上開路段採證使
    用之固定桿雷達測速儀，設置地點在臺中市○○○路○段48
    號前處，由經濟部標準檢驗局於97年2月13日檢定合格(檢驗
    證號：J00000000號)，檢定合格單號碼：JOGA0000000A號，
    廠牌為Falcon，主機型號為PlusII，規格24.08GHz(K-Band)
    照相式，器號07FPP2771號，檢定合格有效期限至98年2月28
    日止，復由經濟部標準檢驗局於98年2月24日檢定合格(檢驗
    證號：J00000000號)，檢定合格單號碼：JOGA0000000A號，
    廠牌為VIA、主機型號為Falcon PlusII(含天線)、規格24.0
    5GHz (K-Band)照相式、器號07FPP2771號，檢定合格有效期
    限至99年2月28日止，分別有經濟部標準檢驗局雷達測速儀
    檢定合格證書影本2紙在卷可參，雖上開採證照片電腦自動
    判讀數據紀錄顯示，使用測速儀器證號為97年檢定合格之合
    格單號碼JOGA0000000A號，惟此係因送驗廠商疏忽未於採證
    相片資料欄內更改98年度新檢定合格證號，致採證相片上仍
    顯示97年舊檢定合格證號，且於受處分人向經濟部標準檢驗
    局臺中分局陳情反映後，業經該局於98年7月22日指派承辦
    人員古鎮銘，偕同臺中市警察局人員賴建志、李佳發及受處
    分人委託之友人朱能助至該固定桿雷達側速儀設置地點現場
    共同會勘後，確認該雷達測速儀檢驗合格單號碼為JOGA0000
    000A號，未逾檢定合格有效期限，檢查結果符合規定等情，
    有臺中市警察局98年7月30日中市警交字第0980056946號函
    暨檢附之雷達測速儀現場勘查紀錄單、經濟部標準檢驗局臺
    中分局以98年7月27日經標中字四字第09800053240號函各1
    紙在卷可稽。且就該主機器號為07FPP2771號雷達測速儀之9
    7年、98年檢定合格證書內容規格、廠牌、型號記載何以不
    同一節，經臺中市警察局向財團法人工業技術研究院函詢結
    果，亦經該技術研究院回覆稱檢定合格證號J00000000號之
    規格應為24.05GHz，經查量測值為24.0484GHz，誤差在0.2
    ％以內，符合檢定規格要求。另廠牌及型號在97、98年度之
    差異，係本院於98年依送檢設定之標記名稱，以廠牌VIA、
    型號Falcon PlusII出具檢定合格證書，亦有該技術研究院9
    8年7月28日工研量字第0980010074號函在卷足憑，足見該固
    定桿雷達測速儀於前揭違規舉發時係在檢定合格期間內，確
    係合法器材，並經檢驗合格無訛，則舉發警員係依精準之科
    學儀器測速逕行舉發，其正確性應值得信賴，受處分人確有
    於前揭時、地，未遵從速限而駕車超速之違規事實，足堪認
    定。受處分人辯稱該雷達測速儀有效期限已經逾期云云，亦
    無可採。
(四)按行政處分具有重大明顯之瑕疵者，無效，行政程序法第11
    1條第7款定有明文。而所謂行政處分無效，係指行政處分具
    有一定之瑕疵而自始確定不發生效力之謂。至於行政處分無
    效之原因，我國行政程序法仿德國立法例，採取所謂「明顯
    重大理論」，亦即行政處分如有明顯而重大之瑕疵時，即構
    成無效。而此係考量行政處分為國家意志力之表現，與私人
    之法律行為略有不同，違法行政處分不應如民事之法律行為
    一律歸為無效，而是原則上有效，僅在重大明顯瑕疵之情形
    下，認定其為無效。此一行政法理論為了維護法安定性，國
    家本身所具有的公益性以及國家權威，傾向於減縮無效行政
    處分的範圍，使違法行政處分不致如違法的私法行為一般，
    罹於無效，而行政程序法第111條乃將明顯重大瑕疵理論加
    以法定化。又依大法官會議釋字第499號解釋意旨，所謂「
    明顯」，係指事實不待調查即可認定；而所謂「重大」，則
    指瑕疵之存在已喪失其程序之正當性之謂也。是如行政處分
    之瑕疵倘未達到重大、明顯之程度，一般人對其違法性的存
    在與否猶存懷疑，則基於維持法安定性之必要，則不令該處
    分無效，而交通警察製單舉發違反道路交通管理處罰條例所
    列之違規事實，係公務員基於職務上權力，依法就特定之具
    體事件所為具公法上效果之單方行政行為，本質上自屬行政
    處分。因而交通警察製單舉發異議人交通違規之行為是否無
    效，自應參酌上開「明顯重大瑕疵理論」而為判斷。而上開
    違規採證相片上之證號即檢定合格單號碼此類文書之錯誤，
    係疏未更改造成之誤載，已如前述，自不影響該固定桿雷達
    測速儀業據經濟部標準檢驗局檢定合格並於有限期限內之事
    實，亦與本件受處分人違規之事實無涉，並不影響本件受處
    分人及受處分事實，並非重大瑕疵，自就舉發單、裁決書行
    政處分具正確性，不影響裁決之效力，受處分人前揭所辯，
    洵無可取。另受處分人雖提出「雷射測速儀檢定檢查技術規
    範」質疑該固定式雷達測速儀是否合於法規，然該份規定係
    指「雷射測速儀」，與本件使用之「雷達測速儀」殊有不同
    ，受處分人所辯顯係其有所誤解。綜上，受處分人依其主觀
    認定該固定桿雷達測速儀器可能不合於法規以圖卸責，委無
    足採。
(五)另參以本件固定桿雷達測速儀所測得受處分人駕駛車輛時速
    為每小時118公里，並未逾乎常情，仍在該測速儀之有效範
    圍內，足認該固定性雷達測速儀照相設備所攝得之採證照片
    ，確屬可信，受處分人前揭所辯，無非事後卸責之詞，均無
    可採。
五、綜上所述，受處分人確有於前述時間，行經臺中市○○路○
    段48號前處，行車速度超過規定最高速限之違規，事證明確
    。原處分機關援引首揭道路交通管理處罰條例第43條第1項
    第2款及違反道路交通管理事件統一裁罰基準表之規定，裁
    處受處分人罰鍰8,000元，並依同條例第63條第1項第3款記
    違規點數3點，核無違誤，受處分人執上開事由指摘原處分
    不當，求予撤銷，均為無理由，應均予駁回。
六、據上論斷，應依道路交通管理處罰條例第87條第2項，道路
    交通案件處理辦法第19條，裁定如主文。
中    華    民    國    98    年    12    月    31    日
                  交通法庭    法  官  簡芳潔
以上正本證明與原本無異。
如不服本裁定，應於收受送達後5日內向本院提出抗告狀。（應
附繕本）
                              書記官  呂苗澂
中    華    民    國    98    年    12    月    31    日

司法院資訊處製作；財團法人民間司法改革基金會備份。
